臺灣高等法院刑事判決　　　　　　　　　　　　　九十一年度上易字第一三二號
　　上　訴　人
　　即　被　告　丁○○
　　選任辯護人　林清漢
右上訴人因傷害案件，不服臺灣桃園地方法院九十一年度易字第二四一號，中華民國
九十一年三月十二日第一審判決（起訴案號：臺灣桃園地方法院檢察署九十年度偵字
第一七六六四號）提起上訴，本院判決如左：
    主  文
原判決撤銷。
丁○○傷害人之身體，處有期徒刑參月，如易科罰金，以參佰元折算壹日。
    事  實
一、丁○○於民國九十年九月十八日上午十一時許，因「納莉」颱風襲台挾帶豐沛之
    降雨，造成位於桃園縣平鎮市○○里○鄰○○道路旁之漁池水位高漲，惟恐漁池
    潰堤排出之水漫淹殃及下游住家，丁○○、徐旺廷等人擬將漁池開挖一條水溝疏
    通滿載之水位，惟壬○○即出面阻止丁○○等人施工，雙方意見不合發生爭執，
    壬○○遂拾取地面之磚塊丟擲正在操作怪手之司機徐旺廷，然不慎傷及站立於怪
    手旁之丁○○左小腿，致丁○○受傷，而壬○○再度拾取地面之磚塊拿在手上，
    尚未丟出之際，丁○○一時氣忿，竟基於普通傷害之故意，以徒手推擠壬○○，
    導致壬○○受有胸部挫傷併左側第四、五肋骨骨折及左側上、下肢多處擦傷之傷
    害。
二、案經壬○○告訴由桃園縣警察局平鎮分局報告臺灣桃園地方法院檢察署檢察官偵
    查起訴。
    理  由
一、訊據上訴人即被告丁○○坦承於右揭時地，因遭壬○○丟棄磚塊受傷後，壬○○
    再度拿起磚塊尚未丟出之際，即上前搶下壬○○手上磚塊，致壬○○跌倒等情，
    惟否認有傷害犯意，辯稱：先前已遭壬○○丟棄之磚塊擊傷，故壬○○再度拿起
    磚塊雖未丟出，伊當然會上前去搶磚塊，伊認為屬正當防衛云云。
二、經查：
    １、被告丁○○於警訊中供稱：因壬○○持石塊攻擊怪手司機徐旺廷，結果站在
        一旁的我被石塊擊中小腿，壬○○又拿起另一石塊要再攻擊徐旺廷時，我就
        向前阻止並「推擠」壬○○，而壬○○不慎跌倒等語（詳查卷第六頁背面）
        ，於原審時供稱：我有「推擠」他，確實「有打」他，被砸到後沒有再被攻
        擊，但壬○○有再拿磚頭等語（詳原審卷第十一頁），故由被告先前供述可
        知，被告坦承於被壬○○持磚塊擊中後，因見壬○○手上再拿磚塊，於尚未
        丟出之際，即上前「推擠」壬○○而搶下磚塊等情
    ２、告訴人壬○○於警訊時指述稱：當時徐耀廷、徐閏廷、徐旺廷及丁○○欲駕
        駛挖土機要挖掘漁池的堤岸，讓池水外流，我怕較低漥的住家會淹水，我就
        阻止徐耀廷等四人挖掘，徐耀廷等四人就共同拳打腳踢圍毆我等語（詳偵查
        卷第十五頁背面），於偵查中指稱：被告丁○○將我推倒，被告推我後面，
        徐耀廷推我側面，徐閏廷及徐旺廷就動手打我正前方等語（詳偵查卷第四十
        頁），並於本院指稱：確是被告與徐耀廷、徐閏廷及徐旺廷四人連手毆打伊
        ，伊並無丟磚頭，被告不知如何受傷等語，另告訴人壬○○之子鄧芫敦於警
        訊時亦證稱：親眼見到徐耀廷、徐閏廷、徐旺廷及丁○○圍毆伊父親，伊見
        狀上前阻止，他們即離去等語（詳偵查卷第十八頁背面、第四十頁），惟告
        訴人僅胸部挫傷併左側第四、五肋骨骨折及左側上、下肢多處擦傷，其餘部
        分均未受傷，如果告訴人果真是被四個人圍毆，豈有均是身體的左半部受傷
        ，而臉部或非左側部分均無傷之理，是告訴人之指述與證人鄧芫敦之證述，
        顯有存疑之處。
    ３、證人徐耀廷及徐閏廷於警訊時證稱：納莉颱風雨勢大，我家漁池池水暴漲，
        有潰堤危險且會危害低漥地區住家安全，所以平鎮市公所相關單位會勘結果
        ，准許將漁池開挖一條水溝疏通滿載之水位，然壬○○前來阻止，並持石塊
        攻擊怪手司機徐旺廷，卻擊中站在一旁的丁○○，而壬○○又拿起另一石塊
        攻擊徐旺廷時，丁○○就向前阻止並推擠壬○○，而壬○○不慎跌倒，惟壬○○事後還在現場跟徐耀廷等人協調有關漁池堤岸是否開挖等情事等語（詳
        偵查卷第三頁背面、第十二頁背面）
    ４、證人徐旺廷於警訊時證稱：當時伊專心操作挖土機，所以不知壬○○曾在背
        後持石塊攻擊伊及壬○○受傷等語，顯見證人徐旺廷雖在現場，然並未目賭
        事情發生經過，其證言自與本案無關。
    ５、而現場目擊證人己○○於偵查中結證稱；壬○○先丟磚塊，反彈砸到另一個
        人的腳，那個人就起來阻止，壬○○的兒子就來幫忙打，其他人就來勸架，
        現場有三個人在打架，就是被告被砸到腳而反擊的人及告訴人、告訴人之子
        等語，另目擊證人甲○○於偵查中亦證稱；實際上打的就是三個人，其他人
        都在勸架等語，證人葉爾烽、丙○○、辛○○、戊○○、乙○○於偵查中證
        稱：己○○所講的正確等語（均詳偵查卷第五一頁），顯見現場並無告訴人
        及告訴人之子鄧芫敦所述：告訴人被徐耀廷、徐閏廷、徐旺廷及丁○○四人
        圍歐之情事，而當係如被告所述壬○○先持磚塊打到被告，壬○○再持磚塊
        在手上時，即被被告搶下等情無誤。
    ６、再雖被告固不否認於被告上前搶下告訴人壬○○手上磚塊時，告訴人壬○○
        曾因此跌倒坐於地下一事，惟被告以告訴人壬○○事後還在現場理論，且告
        訴人以前還因修繕受過傷，所以質疑告訴人壬○○之驗傷單所顯示之傷，是
        否為其造成云云，按現場目擊證人辛○○、戊○○、庚○○均一致證述：告
        訴人跌倒站起來後，還在現場理論半小時才離去等語，顯見告訴人雖經被告
        推倒，然站起來後確實如被告所述在現場理論才離去無誤，惟證人即治療告
        訴人壬○○受傷之醫生幸少強結證稱：被害人是九月十八日中午十二時零四
        分到院就醫，到院時病人主述左邊胸痛，所以驗傷單中關於「胸部挫傷併左
        側第四、五肋骨骨折及左側上、下肢多處擦傷是屬新傷」，而「右側第五至
        九肋骨骨折是舊傷」，因為照Ｘ光時，尚有看到病人右側肋骨骨折的痕跡，
        所以才會在驗傷單上一併寫上，但是當時病人未表示右側痛，所以右肋骨是
        舊傷，病人僅單純肋骨骨折，並無出血及氣胸，所以有可能於受傷後在現場
        理論半個小時再來就醫等語（詳本院九十一年六月十四日訊問筆錄），堪認
        被告於九十年九月十八日上午十一時至漁池理論，經被告推擠後，在現場理
        論半小時，才於九十年九月十八日中午十二時零四分就醫，且被告左側肋骨
        骨折及左側上、下肢多處擦傷，確屬新傷，與被告之推擠行為，有相當因果
        關係甚明。
    ７、被告雖另辯稱：係出於自衛而反擊云云。惟按刑法第二十三條之「正當防衛
        」，係以對於現在不法之侵害，而出於防衛自己或他人權利之行為為要件，
        從而正當防衛，必有現在不法之侵害存在，始能成立，若侵害已成過去，或
        預料有侵害而侵害尚未發生時，則其加害行為，自無成立正當防衛之可言。
        按被告遭告訴人投擲之磚塊砸傷後，雖告訴人另有拾取磚塊之舉動，然告訴
        人尚未對被告或其他在場之人有持續投擲之攻擊行為，已據被告及證人陳明
        綦詳，足見被告所受之不法侵害已成過去，而告訴人縱有拾取磚頭之行為，
        然既無積極持以丟擲之行為，被告貿然對其施以反擊，應僅係預料未來之危
        害之防範，依上說明，其推擠告訴人，顯非為排除現時不法侵害而為，核與
        阻卻違法之正當防衛要件不合，被告自不得據此寬免其刑事責任。至告訴人
        自警、偵訊以迄於本院審理時，雖一再指稱：係遭被告與徐耀廷、徐閏廷及
        徐旺廷等人共同毆打云云。然為被告否認，且與上述證人己○○、徐助岡、
        庚○○、戊○○、辛○○、乙○○、丙○○所述之毆打事件經過不符，徵諸
        幾位證人均與雙方素無怨隙，對於被告毆打告訴人之情，不曾匿飾迴護，衡
        情亦無獨厚徐耀廷、徐閏廷及徐旺廷之理，證人己○○等之證詞應有其客觀
        公允之可信度，是告訴人指述被共同毆打部分，尚無法採信，附此敘明並有
        驗傷診斷書一紙附卷可證，罪證明確，被告犯行堪以認定。
三、核被告所為係犯刑法第二百七十七條第一項之傷害罪。原審論罪固非無見，惟告
    訴人右側肋骨第五至九肋骨骨折，係屬舊傷，並非被告之推擠所造成，而原審卻
    誤認是被告傷害所致，從而被告雖以正當防衛為由提起上訴，顯無理由，然原判
    決既有可議之處，自應由本院將原判決撤銷，爰審酌被告受傷在先，對告訴人難
    免有怨，告訴人所受傷勢，被告未賠償告訴人等一切情狀，量處如主文所示之刑
    ，並諭知易科罰金之折算標準。
據上論斷，應依刑事訴訟法第三百六十九條第一項前段、第三百六十四條、第二百九
十九條第一項前段，刑法第二百七十七條第一項、第四十一條第一項前段、罰金罰鍰
提高標準條例第一條前段、第二條判決如主文。
本案經檢察官蔡瑞宗到庭執行職務。
中      華      民      國     九十一     年     六     月    二十八    日
                              臺灣高等法院刑事第十八庭
                                  審判長法  官  吳      敦
                                        法  官  陳  國  文
                                        法  官  劉  慧  芬
右正本證明與原本無異。
不得上訴。
                                        書記官  鎖  瑞  嶺
中      華      民      國     九十一   年    七        月    一        日
附錄：本案論罪科刑法條全文
刑法第二百七十七條第一項
傷害人之身體或健康者，處三年以下有期徒刑、拘役或一千元以下罰金。
